【裁判字號】    97,易,1590
【裁判日期】    980123
【裁判案由】    詐欺
【裁判全文】
臺灣臺南地方法院刑事判決              97年度易字第1590號
公  訴  人  臺灣臺南地方法院檢察署檢察官
被      告  乙○○
上列被告因詐欺案件，經檢察官提起公訴（97年度偵字第 10054
號），本院判決如下：
    主  文
乙○○幫助犯詐欺取財罪，處有期徒刑伍月，如易科罰金，以新
臺幣壹仟元折算壹日。
    事  實
一、乙○○明知一般人取得他人申辦之金融機構帳戶之目的，常
    與財產犯罪之需要密切相關，且詐騙集團往往以他人之金融
    機構帳戶作為收取詐欺所得款項之工具，竟基於縱使他人持
    其金融機構帳戶作為收取詐欺所得款項之工具，亦不違背其
    本意之幫助詐欺不確定故意，於民國97年3月6日前某日，在
    不詳地點，將其在合作金庫商業銀行佳里分行所開設之帳號
    ：0000000000000 號帳戶之存摺、印章、提款卡及密碼，以
    不詳代價，出售予不詳詐騙集團成員使用。該詐騙集團成員
    取得上開帳戶之存摺、印章、提款卡、提款卡密碼及通儲密
    碼後，即基於意圖為自己不法所有之詐欺犯意，於97年3 月
    14日上午10時許，以臺北市松山分局彭警員名義撥打電話予
    丙○○，佯稱逮捕一名嫌犯，而該嫌犯持有丙○○之銀行帳
    戶，故丙○○與該嫌犯為共犯關係，為防止丙○○潛逃，需
    匯保證金至其指定之帳內云云，致丙○○不疑有他而陷於錯
    誤，乃依其指示，於同日下午 2時30分許，前往臺北縣土城
    市○○路○段209號之國泰世華銀行土城分行，匯款新臺幣（
    下同）75,000元至乙○○所開設之上開合作金庫帳戶內，該
    筆款項旋遭提領一空。嗣經丙○○發覺受騙，始報警循線查
    獲上情。
二、案經臺南縣警察局佳里分局報請臺灣臺南地方法院檢察署檢
    察官偵查起訴。
    理  由
一、證據能力方面：
    本案檢察官所舉用以證明被告犯罪之各項證據，以及本院依
    職權向合作金庫商業銀行佳里分行、仁德分行、南永康分行
    、東臺南分行函詢，而由該行各分行函覆之各項函文暨各該
    函文檢附之交易明細、提款傳票等資料，以及本院書記官與
    合作金庫商業銀行佳里分行承辦人員間電話聯繫之公務電話
    紀錄表，均據被告表示同意採為證據之意思，且無事實顯示
    係公務員因違法蒐證所取得之證據，本院審酌該等供述證據
    、非供述證據作成時之情況暨各該證據之性質，亦認為適於
    作為證據，爰依刑事訴訟法第159條之4第 2款、第159條之5
    等規定，於98年 1月14日審理時當庭裁定認為均有證據能力
    ，合先敘明。
二、實體方面：
  (一)訊據被告乙○○固不否認涉案之合作金庫商業銀行佳里分行
    帳號：0000000000000 號帳戶（下稱涉案帳戶）為其本人開
    設使用之事實，然矢口否認有何被訴幫助詐欺取財犯行。辯
    稱：涉案帳戶乃其於92年間因工作薪資轉帳需要而開設，每
    月工作薪資均以該帳戶支付。嗣於其離職後，因該帳戶並無
    繼續使用之必要，乃將該帳戶之存摺、印章、提款卡裝入信
    封束之高閣，其復擔心提款卡密碼會因日後長時間未使用而
    遺忘，乃將提款卡密碼書寫於提款卡封套上。至96年7、8月
    間，其於整理房間時，始發現涉案帳戶存摺、印章、提款卡
    之信封袋；其見存摺記載餘款58元，然因時間久遠，不確定
    該帳戶是否只有58元，遂攜帶該信封袋前往郵局 ATM查詢餘
    額，但騎乘機車至隆田火車站時，發現原放置於後褲袋，內
    裝涉案帳戶存摺、印章、提款卡之信封遺失，其雖曾回頭查
    看，但遍尋不著；其本欲將該帳戶掛失止付，但思及該帳戶
    僅有58元，另有存款機會不大，損失不多，且該帳戶已多年
    未使用，為免掛失止付之煩，乃未將之掛失。經過半年有餘
    ，其於97年 3月間，突然接獲警察通知詢問，始知先前遺失
    之帳戶遭詐騙集團利用。其並未將涉案帳戶之存摺、印章、
    提款卡及密碼售予他人，檢察官未經詳查，僅憑臆測即將被
    告起訴，實屬冤屈云云。惟查：
    1.涉案帳戶乃被告於92年 7月17日前往合作金庫商業銀行佳
      里分行開設使用，而被害人丙○○係於97年 3月14日上午
      10時許，接獲詐騙集團內姓名、年籍不詳成員撥打之電話
      ，在電話中對被害人佯稱：渠係臺北市松山分局彭警員，
      因逮捕一名嫌犯，起出被害人之銀行存摺，因被害人為共
      犯，為防止潛逃，要求被害人匯款75,000元至渠指定之帳
      戶作為保證金，被害人因之陷於錯誤，於同日下午 2時30
      分許，前往臺北縣土城市○○路○段209號國泰世華商業銀
      行土城分行，臨櫃匯款75,000元至涉案帳戶之事實，除據
      被告前揭供述外，並經被害人於警詢中指訴綦詳（見警卷
      第7至8頁），且有國泰世華商業銀行匯出匯款回條 1紙（
      見警卷第 9頁，其上誤載匯款人戶名為「乙○○」）、合
      作金庫商業銀行佳里分行97年 4月10日合金佳存字第0970
      001555號函及該函檢附之涉案帳戶開戶資料、交易明細表
      、該行97年 9月26日合金佳存字第0970003921號函暨函附
      之分戶交易明細表、本院公務電話紀錄表各 1份在卷可資
      佐證（見警卷第10至14頁、本院卷第13至15頁），堪認涉
      案帳戶確已遭不詳詐騙集團用於電話詐騙被害人，使被害
      人交付財物之工具。
    2.被告雖以前揭情詞置辯，然：
      (1)被告雖辯稱帳戶遺失云云，惟被告於警詢中供稱：涉案
        帳戶之存摺、印章、提款卡係於97年間，在臺南縣隆田
        鄉「隆田火車站」前遺失（見警卷第3至4頁），然其於
        本院審理中改稱：涉案帳戶之存摺、印章、提款卡係約
        在96年7、8月間遺失云云（見本院卷第21頁），則被告
        於警詢及本院審理中所供遺失時間，前後差距至少在半
        年以上，已見其所辯情節可疑。又被告於本院審理中供
        稱：其係攜帶涉案帳戶之存摺、印章、提款卡前往「郵
        局」查看涉案帳戶之存款餘額：因其擔心提款卡業已損
        壞，故攜帶存摺、印章，以備向「郵局」申請補發新卡
        云云（見本院卷第56、58、60頁）。然涉案帳戶既係於
        合作金庫商業銀行佳里分行開戶，即便有補發提款卡之
        需要，亦必須向開戶銀行即合作金庫商業銀行申辦，此
        為一般人日常生活經驗所明知，自無向「郵局」申請補
        發合作金庫商業銀行帳戶之提款卡之理。被告辯稱其攜
        帶涉案帳戶存摺、提款卡及密碼外出之原因，係前往「
        郵局」查看帳戶餘額，並作為向「郵局」申請補發合作
        金庫銀行提款卡之用，顯與常情有違，殊無可採。
      (2)又被告雖辯稱：其為避免遺忘，乃將涉案帳戶提款卡之
        密碼記載於提款卡封套云云。然被告於偵查及本院審理
        中，對涉案帳戶提款卡密碼為何，均能明確回答，且於
        本院審理中供稱：涉案帳戶提款卡密碼乃其先前行動電
        話號碼等語（見偵查卷第3至4頁、本院卷第57頁）。則
        被告既係以其熟悉之電話號碼設定提款卡密碼，且迄今
        仍能清晰記憶該提款卡密碼，顯見被告並無遺忘提款卡
        密碼之可能，衡情自無將密碼書寫於提款卡封套之必要
        。又提款卡密碼乃用以辨識持卡提領款項之人是否確為
        帳戶申辦人本人之重要關鍵，吾人申辦銀行帳戶時，各
        家銀行均再三告知切勿將提款卡密碼與存摺、提款卡等
        物件併同存放，以免帳戶遭人盜領。查被告於本院審理
        中，自承於91年間自高職畢業，服役1年4月後退伍，退
        伍後持續工作迄今（見本院卷第64頁），是被告確有相
        當智識及社會經驗，對於上述吾人日常生活所明知之事
        項，自無不知之理。倘其果真違背此一社會公眾週知之
        提款卡密碼藏放方式，而將密碼書寫於提款卡封套上，
        此顯然係其提供帳戶時，為便利詐騙集團使用刻意所為
        。由此益見被告確係將涉案帳戶之存摺、印章、提款卡
        提供不詳詐騙集團使用，事後為圖卸責，而諉稱遺失無
        疑。
      (3)況，涉案帳戶於97年3月6日以現金支出 6,700元，另於
        同年月14日，又以現金提領 105,000元、95,000元，此
        業據本院依職權向合作金庫商業銀行佳里分行函調涉案
        合庫帳戶交易明細查明屬實，有該行97年 9月26日合金
        佳存字第0970003921號函檢附之涉案帳戶交易明細在卷
        可稽（見本院卷第13至14頁）；而本院據此再向合作金
        庫商業銀行仁德分行、南永康分行、東臺南分行查核結
        果，上開各筆現金提領款項，均係憑被告之存摺、印章
        並填寫取款憑條、輸入提款密碼（通儲密碼）而提領，
        此有該行仁德分行97年11月26日合金仁德字第09700044
        58號函、該行南永康分行97年12月 2日（97）合金南永
        康密字第97234號函、該行東臺南分行97年12月2日合金
        東台南存字第0970005061號函各 1份暨各該函文檢附之
        存款取款憑條 3紙在卷可稽（見本院卷第36至40頁）。
        查提款密碼（即通儲密碼）係 4位數，此為一般人日常
        生活所明知，被告就此亦供承：涉案帳戶之通儲密碼為
        4 位數等語（見本院卷第61頁），顯見被告對其所開設
        之涉案帳戶通儲密碼為何，亦心知肚明。又被告於本院
        審理中供稱：其僅將涉案帳戶之 6位數提款卡密碼書寫
        於提款卡封套上，並未於他處記載，且質諸被告何以他
        人得憑涉案帳戶存摺、印章，於銀行臨櫃輸入通儲密碼
        而提領現金乙節，被告亦無法提供合理之解釋（見本院
        卷第61頁）。則若非被告將涉案帳戶通儲密碼告知詐騙
        集團成員，該人焉有可能憑涉案帳戶之存摺、印章，以
        臨櫃輸入通儲密碼提領現金之方式，將被害人匯入涉案
        帳戶之款項提領一空？由此益見被告所辯不實，不足採
        信至明。
    3.末查當前金融實務，一般人均得以自己名義在任何銀行設
      立帳戶作為存、提款之用，並無向不特定人蒐羅之必要，
      此乃眾所皆知之事，故被告提供涉案帳戶之存摺、金融卡
      、密碼、印章乃至於通儲密碼等物時，主觀上對收取者將
      可能以此作為詐欺取財等不法用途一情，已有某程度之認
      知；又詐騙集團使用人頭帳戶供作被害人交付款項之管道
      ，早已為平面及電子媒體所揭露，以被告之年齡、智識及
      社會生活經驗而論，實難謂其於提供上開物品時，不知收
      取該等物品之人將會以之作為詐騙取得款項匯進、提出等
      不法用途。且被告既以自己名義開立帳戶，則於社會金融
      交易秩序中，即需擔負保管與正當使用之責，俾使金融交
      易秩序得以維護，否則任何人以自己名義設立帳戶後，皆
      恣意將之丟棄或交付予他人使用，終將使金融交易秩序陷
      於混亂，對整體社會經濟層面之將造成重大之衝擊，此本
      為參與金融交易者於申請設立帳戶之初應有之認知。被告
      明知涉案帳戶可能供為他人不法犯罪使用之工具，仍恣意
      提供存摺、金融卡、印章、密碼等物予不詳之人使用，足
      見其主觀上具有破壞金融交易秩序之惡性，且縱或他人將
      其帳戶做為詐欺等不法用途之工具，亦與其本意無違，其
      有幫助他人詐欺之不確定故意，至為顯明。
    4.綜上所述，本案事證明確，被告幫助詐欺犯行堪予認定，
      應依法論科。
  (二)查被告基於幫助他人犯罪之不確定故意，提供涉案帳戶存摺
    、印章、金融卡、提款卡密碼、通儲密碼供不詳之詐欺集團
    使用，使該詐欺集團遂行電話詐欺犯行，但因並未參與詐欺
    構成要件行為之實施，故核其所為，係犯刑法第30條第 1項
    、第339條第1項之幫助詐欺取財罪，併依同法第30條第 2項
    之規定減輕其刑。爰審酌被告提供金融帳戶供他人從事不法
    使用，間接導致犯罪集團因使用人頭帳戶，阻礙警方之查緝
    而逍遙法外，致使受害民眾陸續增加，以此手段行騙詐財者
    ，日益猖獗，助長他人犯罪，危害交易秩序與社會治安，且
    造成本案被害人之財產損失，而犯後始終飾詞卸責否認犯行
    ，無證據足認已有悔改之意，犯後態度不佳等一切情狀，認
    偵查及公訴檢察官具體求處被告有期徒刑 5月，尚屬相當，
    爰量處如主文所示之刑，併諭知易科罰金之折算標準，以示
    懲儆。
據上論斷，應依刑事訴訟法第 299條第1項前段，刑法第30條第1
項前段、第2項、第339條第1項、第41條第1項前段，刑法施行法
第1條之1，判決如主文。
本案經檢察官甲○○到庭執行職務。
中    華    民    國    98    年    1     月    23    日
                  刑事第十四庭  審判長法  官  吳坤芳
                                      法  官  陳金虎
                                      法  官  周紹武
以上正本證明與原本無異
如不服本判決應於收受本判後10日內向本院提出上訴書狀，並應
敘述具體理由。其未敘述上訴理由者，應於上訴期間屆滿後20日
內向本院補提理由書狀（均須按他造當事人之人數附繕本）「切
勿逕送上級法院」。
                                      書記官  徐晨芳
中    華    民    國    98    年    1     月    23    日
附錄本案論罪科刑法條全文：
中華民國刑法第339條第1項
意圖為自己或第三人不法之所有，以詐術使人將本人或第三人之
物交付者，處5年以下有期徒刑、拘役或科或併科1千元以下罰金
。


司法院資訊處製作；財團法人民間司法改革基金會備份。
